# Estudos Metodológicos {#sec-metodos}

## Fundamentos da Avaliação em Massa

Segundo @Carranza2026, existem diversas abordagens viáveis para a avaliação em
massa de imóveis urbanos. @Carranza2026 elencam três dessas diferentes
abordagens - estimação via algoritmos de *Machine Learning*, Geoestatística
(krigagem) e modelos lineares - e as compara no contexto da América Latina.

Cada uma destas diferentes abordagens possui pontos fortes e fracos. De um lado,
segundo @Carranza2026, a estimação via modelos lineares tem a vantagem de
explicar claramente aos contribuintes como são compostos os valores de mercado
estimados, ainda que a performance destes modelos geralmente seja mais baixa na
previsão destes valores. De outro lado, os algoritmos de *Machine Learning*
apresentam performance superior, porém falham em explicar ao contribuinte como
são formados os valores de mercado. Entre estas duas abordagens citadas situa-se
a geoestatística que, segundo @Carranza2026, atinge uma performance aceitável,
ainda que apresente problemas em identificar barreiras urbanas.

Neste trabalho procurou-se combinar as diferentes abordagens para uma melhor
estimação dos valores de mercado. Como será visto ao longo deste capítulo, os
algoritmos de *Machine Learning*, a geoestatística e os modelos lineares foram
combinados de maneira que possibilitou a estimação de valores de mercado de
maneira suficientemente precisa, sem abrir mão do poder de explicação da 
formação de valores.

### Metodologia

O método adotado para a estimação de valores de mercado neste trabalho é o
método evolutivo, método consagrado que estima o valor de mercado de um imóvel
através da soma dos seus componentes (terra e capital):

$$V_{\text{Imóvel}} = (V_{\text{Terreno}} + V_{\text{Benfeitorias}})\cdot FC$$ {#eq-Evolutivo}

Em que:

-   $V_{\text{Imóvel}}$ é o valor de mercado do imóvel acabado;
-   $V_{\text{Terreno}}$ é o valor de mercado do lote sobre o qual o imóvel 
encontra-se edificado;
-   $V_{\text{Benfeitorias}}$ é o valor do capital aplicado em benfeitorias no 
imóvel e;
-   $FC$ é um "fator de comercialização" empregado para ajustar a diferença 
entre o valor real de mercado do imóvel e a diferença entre a soma dos seus 
componentes.

Como descrito nos Capítulos -@sec-obs e -@sec-carto, para a estimação foram
coletados dados de anúncios de imóveis edificados e não-edificados, que foram
fortalecidos com variáveis cartográficas para adicionar poder de explicação aos
valores de mercado. Procurou-se, durante o processo de estimação, extrair o
máximo de informação de todo o conjunto de dados, que envolvem anúncios não 
apenas de lotes, mas também de casas, apartamentos e outros tipos de imóveis, 
tanto para a venda quanto para locação.

Os valores de benfeitorias podem ser calculados através dos custos de construção
divulgados pelos SINDUSCON locais. Os valores dos terrenos, por outro lado,
devem ser estimados via modelos lineares, geoestatística ou algoritmos
preditivos de aprendizado de máquina. Para o fator de comercialização, o ideal é
que este seja inferido através de dados de mercado de imóveis edificados.

### Resultados

#### Análise Exploratória

```{r}
#| echo: false
version <- paste(R.Version()$major, '.', R.Version()$minor, sep='')
```

A análise explotarória de dados foi feita com auxílio do R, versão 
`{r} I(version)`.

```{r}
dadosVenda <- readr::read_rds("../POC-FLN/data/dadosVenda.rds")
```

```{r}
library(dplyr)
library(sf)
VendaLotes <- 
  dadosVenda |>
  filter(tipo_imovel == "Lote/Terreno") |>
  mutate(tipo_imovel = droplevels(tipo_imovel))
```

```{r}
# Praça XV: -27.597500, -48.549789
Centro <- st_sfc(st_point(c(741839.754, 6944978.630)), crs = 31982)
```

```{r}
# Calculate distances
VendaLotes$dist_centro <- st_distance(VendaLotes, Centro, which = "Euclidean")
VendaLotes$dist_centro <- units::drop_units(VendaLotes$dist_centro)
```

```{r}
dados_setores <- 
  st_read("../POC-FLN/data/4205407_Florianopolis_r006_2026-03-23.gpkg", 
          layer = "variavel_geografica_setor_censitario") |>
  st_transform(crs = 31982)
```


```{r}
# Perform spatial join (left join is default, preserves all points)
VendaLotes <- st_join(VendaLotes, 
                      subset(dados_setores, select = -c(id, dist_centro)),
                 join = st_intersects)
```

```{r}
#| label: fig-EDALotes
#| fig-cap: "Análise Exploratória para os dados de Lotes"
library(ggplot2)
library(patchwork)
p1 <- ggplot(VendaLotes, aes(x = PU)) +
  geom_histogram()
p2 <- ggplot(VendaLotes, aes(x = area)) +
  geom_histogram()
p3 <- ggplot(VendaLotes, aes(x = dist_litoral)) +
  geom_histogram()
p4 <- ggplot(VendaLotes, aes(x = dist_centro)) +
  geom_histogram()
(p1 + p2) / (p3 + p4)
```

Na @fig-EDALotes é possível perceber a presença de forte assimetria nos dados
oriundos do observatório do mercado imobiliário (variáveis `PU`e `area`), 
causada pela presença de *outliers* na amostra.


#### Limpeza dos dados

Os dados foram limpos utilizando-se regressão robusta. O método de regressão
robusta escolhido foi o método dos mínimos quadrados ponderados [ver
@Rousseeuw_least_1984].

#### Geração da Renda Krigada

Os dados de renda do chefe do domicílio do IBGE foram tratados pela equipe de
estimação. Inicialmente foi gerada a variável renda per capita, obtida conforme
a @eq-RendaPerCapita:

$$R_{\text{per capita}} = \frac{R_{\text{chefe dom.}}}{N}$$ {#eq-RendaPerCapita}

Em que:

- $R_{\text{chefe dom.}}$ é a renda do chefe do domicílio divulgada pelo censo 
2022 (IBGE);
- $N$ é o número de pessoas por domicílio, também divulgada pelo IBGE.

Na @fig-rendakrigada pode ser visualizado o resultado da krigagem da variável
$R_{\text{per capita}}$ para o município de Florianópolis.

```{r}
#| label: fig-rendakrigada
#| fig-cap: "Renda per capita krigada para o município de Florianópolis."
library(terra)
Raster <- rast("../POC-FLN/KO/4205407_Florianopolis_v002.tif")
plot(Raster)
```


#### Ajuste do modelo de imóveis edificados

Após a limpeza dos dados, foi executado o processo de classificação dos dados
segundo o padrão construtivo. Os dados foram agrupados em três padrões
construtivos, a saber, padrão baixo, normal e alto, conforme descrito na 
@sec-classif-pc.

Então, foi ajustado um modelo de regressão linear múltipla para descrever o
comportamento do mercado imobiliário de casas e apartamentos em Florianópolis
[ver @sec-modelo-edificados].

#### Geração da superfície de VU de m2 construído {#sec-VUM2}

Após o ajuste do modelo de mínimos quadrados ordinários, os dados da amostra
utilizados para o ajuste do modelo foram homogeneizados de acordo com fatores de
homogeneização estimados diretamente do modelo. Por exemplo, para a variável
área, foi derivado o fator área, conforme a @eq-FatorArea:

$$F_{\text{Área}} = \left ( \frac{A_\text{imóvel}}{100} \right)^{-0,25}$$ {#eq-FatorArea}

Veja @nte-fatores para entender com é feita a derivação racional de fatores de 
homogeneização.

Após o procedimento de homoegeneização, foi gerada uma superfície de valores de
metro quadrado construído com os dados homogeneizados através do algoritmo IDW
(*inverse distance weighting*).

::: {#nte-idw .callout-note}
## Inverse Distance Weighting

Segundo @Embrapa2004 [p. 83], "uma alternativa simples para gerar uma
superfície bidimensional" consiste em ajustar uma função bidimensional sobre as
amostras, prevendo valores em uma grade ($\hat z_i$), com a seguinte formulação:

$$
\hat z_i = \frac{\sum_{j = 1}^n w_{ij}z_j}{\sum_{j=1}^n w_{ij}}
$$ {#eq-IDW}

Em que:

- $z_j$ é o valor da cota (VU) de uma amostra vizinha do ponto $i$ da grade;
- $w_{ij}$ é um fator de ponderação.

Com base neste esquema básico supra-mencionado, é possível gerar vários
interpoladores (vizinho mais próximo, média simples ou média ponderada). A 
ponderação mais usada consiste em adotar pesos que variam com o inverso de uma 
potência $k$ da distância euclidiana do ponto da amostra ao ponto da grade em 
que se deseja prever valores ($d_{ij}$), assim:

$$
w_{ij} = \frac{1}{d_{ij}^k}
$$ {#eq-IDW2}

Em que:
  - $d_{ij} = \sqrt{(x_i-x_j)^2 + (y_i - y_j)^2}$
:::


::: {#nte-fatores .callout-note}
## Derivação Racional de Fatores

A derivação racional de fatores de homogeneização é feita de acordo com os
coeficientes estimados em um modelo de regressão linear múltipla (RLM).

Os fatores serão aditivos quando o modelo RLM for ajustado na escala de preços
unitários (PU), ou serão multiplicativos quando o modelo RLM for ajustado com a
transformação da variável dependente para a escala logaritmica, o que é usual na
Engenharia de Avaliações.

Para entender, basta perceber que, para um modelo ajustado na escala 
logaritmica, tem-se:

$$\widehat{\log(PU)} = \hat \beta_0 + \hat \beta_1 x_1 + \ldots + \hat\beta_kx_k$$ {#eq-ModeloMultiplicativo}

Efetuando a exponenciação em ambos os lados de @eq-ModeloMultiplicativo, tem-se:

$$\widehat{PU} = \exp(\hat \beta_0 + \hat \beta_1 x_1 + \ldots + \hat\beta_kx_k)$$ {#eq-ModeloMultiplicativo2}

Como a exponencial da soma é o produto das exponenciais, a 
@eq-ModeloMultiplicativo2 torna-se:

$$\widehat{PU} = \exp(\hat \beta_0)\cdot\exp(\hat \beta_1 x_1)\cdot \ldots \cdot \exp(\hat\beta_kx_k)$$ {#eq-ModeloMultiplicativo3}

Donde entende-se o motivo dos fatores derivados com este modelo serem 
multiplicativos, pois, deste modelo, deduz-se:

$$F_1 = \exp(\hat \beta_1 x_1); F_2 = \exp(\hat \beta_2 x_2); \ldots ; F_k =  \exp(\hat\beta_kx_k)$$
:::

#### Ajuste do modelo de lotes

Com a superfície de valores de metro quadrado construído elaborada conforme 
descrito na @sec-VUM2.

#### Geração da superfície de valores unitários de lotes

A superfície de valores unitários de lotes urbanos foi obtida através de um
procedimento geoestatístico denominado krigagem ordinária, que interpola valores
de uma amostra a uma grade regular de pontos.

Primeiramente, os preços unitários da amostra de lotes foram homogeneizados
conforme procedimento descrito na @nte-fatores, a partir do modelo final de
lotes obtido (ver @tbl-LotesModel no @sec-est), criando assim o que se denomina
em geoestatística como variável regionalizada. Depois, estes preços 
unitários homogeneizados foram 

## Conexão com Normas Técnicas

A avaliação em massa de imóveis urbanos ainda é matéria pendente de normatização
na Associação Brasileira de Normas Técnicas (ABNT). A norma técnica brasileira 
existente de avaliação em massa de imóveis foi elaborada em conjunto por duas
importantes entidades profissionais, a saber, o Instituto Brasileiro de
Avaliações e Perícias de Engenharia (IBAPE ) e a Sociedade Brasileira de 
Engenharia de Avaliações (SOBREA). Este texto normativo, no entanto, ainda
carece de força legal. Uma comissão da ABNT, portanto, tem discutido, com base
neste texto normativo existente, a criação de um volume adicional para a 
NBR 14.653, que irá contemplar especificamente a matéria da avaliação em massa 
de imóveis urbanos para fins tributários.

## Lições aprendidas na PoC

Os procedimentos metodológicos adotados na PoC tiveram que ser adaptados à 
realidade fática brasileira, em que o cadastro urbano de imóveis ainda pende de 
um grande processo de desenvolvimento. Inexiste uma solução única e eficaz que 
permita a definição do valor de referência dos imóveis de uma determinada 
região de forma inequívoca. Pelo contrário, uma solução viável deve ser
buscada para cada caso, dependendo das informações geográficas e mercadológicas
existentes.

A PoC Florianópolis foi importante especialmente para o aprendizado de como os 
fluxos de atividades das diversas etapas podem ser replicados em cada localidade
ao longo do projeto, ainda  que inexista garantia de que este fluxo manter-se-á 
eficaz em todas as localidades e ao longo do tempo. No entanto, ainda que 
adaptações porventura mostrem-se necessárias ao longo do projeto, a definição de
um fluxo inicial replicável é o principal resultado obtido com a PoC 
Florianópolis.






